【裁判字號】    89,上,132
【裁判日期】    890802
【裁判案由】    清償債務
【裁判全文】
臺灣高等法院高雄分院民事判決  八十九年度上字第一三二號
    上  訴  人  金線蓮實業有限公司
    法定代理人  甲○○
    訴訟代理人  乙○○
    被上訴人    丁○○
                丙○○
右當事人間請求清償債務事件，上訴人對於中華民國八十九年三月三日台灣高雄地方
法院八十八年度訴字第二八七四號第一審判決提起上訴，本院判決如左：
    主      文
上訴駁回。
第二審上訴費用由上訴人負擔。
    事      實
壹、上訴人方面：
一、聲明：原判決廢棄，請求判決令被上訴人應連帶給付上訴人新台幣一百二十二萬
    一千四百九十元及自支付命令繕本送達翌日起至清償日止按年息百分之五計算之
    利息，第一、二審訴訟費用由被上訴人負擔。
二、陳述：除引用原判決書之記載外，補稱：
（一）按原審判決上訴人敗訴之理由第四項表示「被告所辯稱系爭保證契約已因主契
      約之無效而無效，堪可採取，至原告於抵押權尚未設定完成期間，另行出貨供
      訴外人源豐商行李淵源經銷，縱可成立其他契約，然原告就本件保證契約係擔
      保此一另行出貨契約乙節，並未舉證以實其說，故亦難認系爭保證契約保證效
      力範圍及於此部分契約，保證人亦不因此就該另行成立之契約負保證責任。」
      上述理由內可議者有二：
    １、原審法院亦認上訴人與訴外人李淵源及被上訴人間之經銷合約及保證契約，
        係同時簽立，且雙方所不爭執。今上訴人主張被上訴人及訴外人李淵源均明
        知李淵源並無不動產，可供抵押設定，所以該保證契約之範圍應及於未辦竣
        抵押登記前所出之貨款，應無疑義，此有上訴人公司當時對保人員乙○○可
        證明。
    ２、又查，上訴人與訴外人李淵源間雖至八十七年十月十九日才簽訂經銷合約，
        但上訴人與李淵源本不相識，係由被丁○○居中介紹，強力推薦，並稱將與
        之合夥經營。上訴人乃信以為真，並已於八十七年八月二十一日及八十七年
        十月八日先行出貨（請查閱已呈證物：經銷商出貨單影本四份），再於同年
        十月十九日補簽合約及保證書，縱上所述，誠信被上訴人所立之保證書，係
        保證此項債務之事實。
（二）被上訴人與上訴人間簽立之保證書上，已書明放棄先訴抗辯權，依民法第七四
      六條中規定，被上訴人已不得主張民法第七四五條先訴抗辯之權利，故被上訴
      人答辯狀上第三項所述，顯無理由。
（三）依所呈證據：經銷合約、保證書、出貨單、及三方陳述，可得知上訴人與李淵
      源簽立合約書前，已言明須有擔保設定，且上訴人與李淵源間原本互不相識，
      若無被上訴人介紹，並願提供保證，上訴人豈有於未簽約即先出貨之理，且於
      簽立經銷合約書、保證書時，上訴人、被上訴人與李淵源均明知李淵源並無法
      提供擔保設定，而由被上訴人保證此一替代方式，簽約知雙方均知之甚詳，且
      均同意此一行為，故依民法第一五三條之旨意該經銷契約仍應有效。且依系爭
      契約書第十七條所定，實為保護上訴人求償利益所設，簽立合約時，擔保條件
      變更，上訴人未予更正，實為上訴人疏忽所致，並不影響整個契約效力，於簽
      約前後，上訴人並確已照合約約定履行，且於簽約後，簽約之三方均未對所簽
      合約內容有反對之意思，故被上訴人在債務人無法履行時，方才主張無效，實
      有違民法第一四八條之誠信原則。
三、證據：引用原審之立證方法及證據。
貳、被上訴人方面：
一、聲明：請求駁回上訴，第一、二審訴訟費用由上訴人負擔。
二、陳述：除引用原判決書之記載外，補稱：
（一）本件清償債務事件之實際債務人為李淵源：
    １、所謂「保證人丁○○、丙○○」，依契約書內（上訴人與李淵源所定）之約
        定，未設定抵押權擔保者，其保證為無效，故丙○○、丁○○二人不發生債
        務保證之效力。
    ２、訂貨單與經銷商之貨款支付及支票之往來，被上訴人均不知情。
（二）本件債權債務之發生或形成，全係上訴人與李淵源間之事，與被上訴人無關：
    １、李淵源所簽發支付上訴人貨款之支票，每張均經由乙○○先生（上訴人之經
        理）背書（有附卷之支票可證）。
    ２、足以證明本件債權債務之發生與被上訴人無涉。
（三）況且經銷商李淵源先生，從未對上訴人否認其債務之存在，更從未逃避其償還
      之責任，今上訴人竟對被上訴人請求清償債務，其上訴顯無理由，第一審認事
      用法均無違誤，應予維持。
（四）因上訴人違背系爭「金線蓮機能飲料經銷合約書」第五條第三項之規定，未與
      被上訴人之保證人李淵源完成抵押權設定登記，依該合約書第十七條之約定：
      「視同虛設，自動作廢」。則該合約書內列名為保證人之保證書及其保證責任
      ，亦應自動作廢而歸於無效。
（五）嗣後李淵源與上訴人公司間，雖有入貨，並積欠貨款，純屬基於李淵源與上訴
      人間之關係，自與業經「自動作廢」之前揭經銷合約之保證人無涉，況且李淵
      源與上訴人間如何入貨及如何積欠款項，被上訴人概不知情。
（六）本件之債權債務關係，及其所引發之糾紛，僅存在於上訴人公司與李淵源間，
      對被上訴人自屬自始不存在，況李淵源又已承認本件之債務，以上事實有李淵
      源簽發付貨款之每張支票，均經上訴人公司經理乙○○背書可證。
三、證據：引用原審之立證方法及證據。
參、本院依職權訊問證人李淵源。
    理      由
一、上訴人起訴主張訴外人源豐商行即李淵源邀同被上訴人擔任保證人，於八十七年
    十月十九日與上訴人訂立「金線蓮機能飲料經銷合約書」，承銷上訴人之金線蓮
    機能性飲料，詎自八十八年三月起至同年五月三十一日止，共計積欠上訴人貨款
    一百二十二萬一千四百九十元，被上訴人二人均為保證人，就訴外人源豐商行即
    李淵源所欠前開貨款，應負連帶清償責任，為此依保證契約之約定，提起本件訴
    訟等語。被上訴人則以：依上訴人與訴外人源豐商行李淵源間之經銷契約第十七
    條約定，如未完成抵押權設定登記，則該經銷合約自動作廢，而訴外人並未設定
    抵押權擔保，故被上訴人不發生債務保證之效力等語，資為抗辯。
二、本件上訴人起訴主張訴外人源豐商行即李淵源於八十七年十月十九日與上訴人訂
    立「金線蓮機能飲料經銷合約書」，承銷上訴人之金線蓮機能性飲料，自八十八
    年三月起至同年五月三十一日止，共計積欠上訴人貨款一百二十二萬一千四百九
    十元乙節，業據提出經銷合約書、應收票據明細表各一份、出貨單四紙為證，此
    復為被上訴人所不爭執，自堪信上訴人此部分主張為真實。而上訴人主張兩造間
    有保證契約乙節，固有上訴人提出之經銷合約書所附保證書一份為證，然被上訴
    人抗辯保證契約業已失效等語。茲所應予審究者，乃兩造間之保證契約是否有效
    之問題。
三、按稱保證者，謂當事人約定，一方於他方之債務人不履行債務時，由其代負履行
    責任之契約，為民法第七百三十九條所明定。是保證債務乃從債務，以主債務之
    存在為前提。如主債務尚未發生，則保證債務即無由獨立存在。故使主債務發生
    之契約或使將來發生主債務之基礎之契約，不論基於何種原因無效時，保證契約
    亦為無效。
四、經查：
（一）按附停止條件之法律行為，於條件成就時，發生效力，民法第九十九條第一項
      定有明文。查系爭經銷契約第十七條約定：「設定完成之當日起，此合約書始
      正式生效。如因其他因素無法完成抵押權設定時，此合約書如同虛設，自動作
      廢，不得異議」，所謂「設定完成」，係指同契約第五條所約定之保證條件第
      三項：「乙方（指源豐商行李淵源）應提供每月營業額三倍以上價值之政府公
      告價格之房地產向地政機關辦理設定抵押登記，做為保證履行甲方（指原告）
      合約所訂各條款之擔保」之約定而言，此觀以卷附經銷契約書之記載即明，是
      以上開經銷契約即附有「訴外人源豐商行李淵源須提供符合上述保證條件之抵
      押權設定」之停止條件，於條件成就時，該經銷契約始能生效；上訴人雖否認
      有上開約定，惟證人李淵源於本院訊問：「簽約時有無約定不提供物保，契約
      不生效？」一節，證稱：「有」，並證述：「物保部分乙○○（即上訴人本件
      經銷契約承辦人）同意伊事後再補上」等語，可知上訴人負責本件經銷商合約
      之承辦人乙○○於簽約時已同意李淵源延緩提出物上保證，但顯非謂該經銷合
      約不待李淵源完成抵押權登記即生效，此由前開經銷合約第十七條之約定未經
      雙方刪除亦足證明，自難認該契約當事人無受該條約定拘束之意。而訴外人源
      豐商行李淵源並未依前開經銷合約之約定完成抵押設定登記，亦經上訴人自認
      屬實，是上訴人與訴外人源豐商行李淵源簽訂之系爭經銷契約，因停止條件尚
      未成就，契約未生效，堪以認定。
（二）又系爭保證書係於八十七年十月十九日與前開經銷契約書同時訂立，且接頁處
      均有兩造與訴外人源豐商行李淵源之蓋印，此有該保證書一份在卷可查，且系
      爭保證契約所擔保之主債務，係上訴人與訴外人源豐商行李淵源所簽訂之前開
      經銷契約，為兩造所不爭執，參以系爭保證書載有：「茲保證李淵源‧‧‧今
      後經銷金線蓮優機能性飲料系列產品在經銷期內絕對遵守規矩誠實經銷，如有
      侵占貨品帳款不清虧欠等情（本合約書授信額度為新台幣一百八十萬元整），
      保證人願負完全責任」之約定，此與前開經銷合約書第五條第一項所載：「保
      證條件：本合約授信額度為新台幣一百八十萬元」之約定相符，則系爭保證契
      約確係擔保訴外人源豐商行李淵源依前開經銷契約之履行責任無訛。
（三）查前開經銷契約既因尚未完成抵押權登記而不生效力，揆諸前開說明，兩造間
      之保證契約亦因所擔保之主債務尚未生效而無由獨立存在。被上訴人所辯：被
      上訴人不發生債務保證之效力等語，尚堪採信。上訴人雖又主張被上訴人及訴
      外人李淵源均明知李淵源並無不動產，可供抵押設定，所以該保證契約之範圍
      應及於未辦竣抵押登記前所出之貨款等語，查訴外人李淵源簽約時，已告知無
      法提供物上保證，固經證人李淵源陳證無訛，然上訴人並非同意該經銷合約不
      待李淵源完成抵押權登記即生效，已如前述，則被上訴人於抵押權尚未設定完
      成期間另行出貨供訴外人源豐商行李淵源經銷，縱可成立其他契約，然被上訴
      人就本件保證契約係擔保此一另行出貨契約乙節，並未舉證以實其說，故亦難
      認系爭保證契約保證效力範圍及於此部分契約，保證人亦不因此就該另行成立
      之契約負保證責任，附此敘明。
五、綜上所述，被上訴人雖與上訴人就其與訴外人源豐商行即李淵源之經銷合約，簽
    立保證契約，惟上開經銷契約已因訴外人源豐商行李淵源無法完成抵押權設定而
    未生效，則該保證契約自無從生效，是上訴人主張被上訴人應就訴外人源豐商行
    李淵源積欠之貨款連帶負清償責任，應屬無據，從而其依保證書約定請求被上訴
    人給付貨款一百二十二萬一千四百九十元，及自支付命令繕本送達翌日起至清償
    日止，按週年利率百之五計算之利息，於法無據，不應准許。原審判決駁回上訴
    人之請求，核無違誤，上訴意旨猶執陳詞，指摘原審判決不當，求予廢棄，為無
    理由，應予駁回。
六、兩造法律關係及事實已臻明確，其他攻擊防禦方法及證據資料，於判決之結果不
    生影響，無再逐一詳述，併此明。
七、據上論結，本件上訴為無理由，依民事訴訟法第四百四十九條第一項、第七十八
    條，判決如主文。
中      華      民      國    八十九    年      八      月        二    日
                                      臺灣高等法院高雄分院民事第三庭
~B1審判長法官  王憲義
~B2法      官  賴玉山
~B3法      官  徐文祥
右為正本係照原本作成。
如對本判決上訴，須於判決送達後二十日內向本院提出上訴狀，其未表明上訴理由者
，應於上訴後二十日內向本院提出上訴理由書。
中      華      民      國    八十九    年      八      月        四    日
~B法院書記官  郭榮芳
                                                                        Ｂ


司法院資訊處製作；財團法人民間司法改革基金會備份。
